行　政　法　院　判　決　　　　　　　　　　　　　八十八年度判字第三八七七號
　　原　　　告　義新投資股份有限公司
　　代　表　人　甲○○
　　被　　　告　財政部臺北市國稅局
右當事人間因營利事業所得稅事件，原告不服行政院中華民國八十七年八月十九日台
八七訴字第四○九五六號再訴願決定，提起行政訴訟。本院判決如左︰
　　主  文
原告之訴駁回。
　　事  實
緣原告八十二年度營利事業所得稅結算申報，原列報停徵之證券交易所得新台幣（下
同）三五、八八○、六五四元，全年課稅所得額為二二、七九三、四一○元。被告機
關以本期出售有價證券收入占出售有價證券收入、股利收入、利息收入及公債利息收
入之比例計算出售有價證券所得應分攤之營業費用一○、三五三、七八一元，自有價
證券出售收入項下減除，核定證券交易免稅所得由三五、八八○、六五四元，降為二
五、五二六、八七三元，全年課稅所得額由二二、七九三、四一○元，調升為三六、
一四七、一九二元。原告不服，申請復查，未獲變更，提起訴願，財政部以八十五年
八月三十日台財訴第000000000號訴願決定略以：原告八十二年度尚有屬於
利息收入項下之公債利息收入未攤計其營業費用為由，將原處分撤銷，著由被告機關
另為處分。嗣經被告機關重核復查決定以原核定分攤證券交易所得之營業費用計算式
中，已將公債利息收入列入分母計算為由，乃維持原核定。原告不服，再循序提起訴
願、再訴願，均遭決定駁回，而提起本件行政訴訟。茲摘敘兩造訴辯意旨如次：
原告起訴意旨略謂︰壹、財政部八十三年二月八日台財稅第八三一五八二四七二號函
釋：「營利事業於證券交易所得停徵所得稅期間，有價證券買賣，其營業費用及利息
支出之分攤原則，一、．．．三、以有價證券買賣為專業之營利事業，其營業費用及
借款利息，除可合理明確歸屬者，得個別歸屬認列外，應按核定有價證券出售收入、
投資收益、債券利息收入及其他營業收入比例，計算有價證券出售收入應分攤之營業
費用及利息支出，自有價證券出售收入項下減除」。該計算公式，證券出售收入以總
額列計，而投資收益、利息收入．．．等則以淨額列計，亦即取得證券買賣收益之成
本應分攤營業費用及利息支出，而取得投資收入及利息收入之成本（本金），則不必
分攤營業費用及利息支出，此種分攤基礎不一致，造成虛減免稅的證券交易所得額，
虛增課稅所得額，其計算公式不公平、不合理，違背收入與費用配合原則，相同的經
濟實益，課以相同的租稅。貳、依法徵稅乃現代國家所遵行不悖的租稅原則，故任何
租稅的課徵均應先行立法，然後才課徵，故當年度課徵規定必須在年度開始前完成立
法，使納稅人知悉。七十八年度開徵證券交易所得稅時，財政部於七十八年一月六日
以台財稅第七八一一三三八六八號函釋證券交易所得之計算方式，係按證券交易收入
減列成本，及必要費用，如證券交易書上之證券交易稅及手續費、融資費用、支付證
券金融業之融資利息等，自七十八年度時開始實施。按證券交易所得之計算方式，不
應該因為開徵或停徵證券交易所得稅而有不同。及至七十九年度停徵證券交易所得稅
，財政部並未釋示變更其計算方式，故財政部前開七十八年之釋示公式仍應有其適用
，納稅義務人依據該函釋規定計算之證券交易所得，乃合法之行為，基於信賴保護原
則，應獲保障。而財稅主管機關竟遲至四年後另以八十三年二月八日台財稅第八三一
五八二四七二號函示釋：「營利事業於證券交易所得停徵所得稅期間，有價證券買賣
，其營業費用及利息支出之分攤原則，一、．．．三、以有價證券買賣為專業之營利
事業，其營業費用及借款利息，除可合理明確歸屬者，得個別歸屬認列外，應按核定
有價證券出售收入、投資收益、債券利息收入及其他營業收入比例，計算有價證券出
售收入應分攤之營業費用及利息支出，自有價證券出售收入項下減除」。該計算公式
，證券出售收入以總額列計，而投資收益、利息收入．．．等則以淨額列計，亦即取
得證券買賣收益之成本應分攤營業費用及利息支出，而取得投資收入及利息收入之成
本（本金），則不必分攤營業費用及利息支出，此種分攤基礎不一致，造成虛減免稅
的證券交易所得額，虛增課稅所得額，其計算公式不公平、不合理，違背收入與費用
配合原則，充分顯示主管機關對職權之濫用。致使發生當時若有規定，分別列帳可個
別合理認定之費用及利息支出，可正確計算免稅之證券交易所得額及應稅所得額，但
因當時並無規定應分別列帳，而混一列帳，在四年後又發生如前述之不合理計算公式
，使納稅義務人無所適從。既不被同意個別認列，又不甘心極不合理之分攤方式，殊
難令人甘服。參、原告八十二年主要是購買公債，賺取公債利息收入，並非以賺取差
價為主，全年度公債利息收入七○、四一四、三○三元，年度中因資金調度需要出售
公債後，資金許可又再買回，全年度產生出售有價證券收益三五、八八○、六五四元
。故營業費用與利息支出均與購買公債有關，亦即該項費用及利息支出係因賺取公債
利息收入及公債出售收益 (公債售價減公債成本) 而發生，兩者是共生體。故其分攤
公式應為：核定營業費用一○、七四○、四三七元乘以〔出售有價證券收益三五、八
八○、六五四元除以 (出售有價證券收益三五、八八○、六五四元加股利收入一八、
五二四、八八六元加公債利息收入七○、四一四、三○三元) 〕等於三、○八七、四
四一元，核計證券交易所得為三二、七九三、二一三元，應稅所得額為二八、八八○
、八五二元，方符合相同的經濟利益，課徵相同租稅。原處分顯然違法，一再訴願決
定竟予維持，請一併撤銷，以維原告權益。
被告答辯意旨略謂︰壹、證券交易應分攤之營業費用及利息支出：(一)按「營利事業
所得之計算，以其本年度收入總額減除各項成本費用、損失及稅捐後之純益額為所得
額。」、「自中華民國七十九年一月一日起，證券交易所得停止課徵所得稅．．．。
」分別為所得稅法第二十四條第一項及同法第四條之一所明定。又「另核釋營利事業
於證券交易所得停止課徵所得稅期間從事有價證券買賣，其營業費用及利息之分攤原
則。．．．．二、非以有價證券買賣為專業之營利事業，其買賣有價證券部分，除可
直接歸屬之費用及利息，應自有價證券出售收入項下減除外，不必分攤一般營業發生
之費用及利息。三、以有價證券買賣為專業之營利事業，其營業收入及借款利息，除
可明確歸屬者得各別認列外，應按核定有價證券出售收入、投資收益、債券利息收入
及其他營業收入比例，計算有價證券出售部分應分攤之費用及利息，自有價證券收入
項下減除。」復為財政部八十三年二月八日台財稅第八三一五八二四七二號函釋甚明
。本件本局重為復查決定，以原核定已將公債利息收入七○、四一四、三○三元 (利
息收入七二、四二八、○○三元減銀行存款利息二、○一三、七○○元) 列入財政部
八十三年二月八日台財稅字第八三一五八二四七二號函釋之分攤比例，計算有價證券
出售部分應分攤之營業費用為一○、三五三、七八一元，原核定證券交易所得二五、
五二六、八七三元，尚無違誤。貳、原告訴稱財政部對證券交易所得相關費用認定之
函釋，於免徵證券交易所得稅及課徵證券交易所得稅時之標準各不同，又該八十三年
二月八日台財稅第八三一五八二四七二號函規定證券交易收入應分攤營業費用，違反
一致性不利於納稅義務人云云。因「實質課稅」及「租稅負擔公平」為稅制基本指導
原則，租稅法重視足以表徵納稅能力之實質經濟事實，而非外觀之法律行為，即對實
質相同經濟活動產生之相同經濟利益，應課以相同之租稅，始符合前開原則。所以有
關課徵租稅構成要件事實之判斷及認定，應以實質經濟事實關係及產生之實質經濟利
益為準，否則將造成鼓勵投機或規避稅法之適用。又行政命令之解釋係在補充法律之
效力，當法律有意義不明或不備，或法條文字雖無明文規定，而依論理顯然含有其意
義等情況時，均得就其作成解釋。第查依前揭所得稅法第四條之一及第二十四條第一
項規定意旨，關於營利事業之費用及損失既為免稅收入及應稅收入所共同發生，且營
利事業出售證券之交易所得納入免稅範圍，如免稅項目之相關成本費用歸由應稅項目
吸收，營利事業將雙重獲益，不僅有失立法原意，且會造成侵蝕稅源及課稅不合理之
現象。惟免稅收入與應稅收入應如何正確分攤營業費用及非營業損失，俾符合收入與
成本、費用配合原則，法條無從針對稽徵技術作詳細規定，從而前揭函釋有關免稅所
得分攤營業費用及支出計算公式，乃本於所得稅法第四條之一證券交易所得免納所得
稅之立法意旨及所得稅法第二十四條有關營利事業所得計算之規定所作之解釋，並非
於法律規定外，另行創設新的權利義務，自應自所解釋法律之生效日起，凡未確定之
案件均有其適用，方與立法意旨一致。參、原告訴稱基於信賴保護原則，不應適用財
政部於停徵證券交易所得稅所作出之台財稅字第八三一五八二四七二號函釋云云。經
查該函有關證券交易免稅所得部分，應分攤之營業費用及利息支出之計算公式，係財
政部基於中央財稅主管機關之職權，就行為時所得稅法第四條之一及第二十四條所規
定證券交易免納所得稅之立法意旨及營利事業所得額計算之規定所為之解釋，並未於
法律規定以外，另行創設新的權利義務，應自所解釋法律之生效日起有其適用，所訴
核不足採。又原告既未能就其營業費用應歸屬出售有價證券收入者，提出具體確實證
據供核，本局按出售有價證券收入之比例計算其應分攤之營業費用，不失為一公平合
理客觀之分攤方式，所訴財政部八十三年二月八日台財稅第八三一五八二四七二號函
所示分攤基礎不一致，造成課稅所得及免稅所得不公平云云，並不足採。茲原告仍執
前詞資為爭議，仍難認為有理由。綜上論述：原處分及所為復查、訴願、再訴願決定
並無違誤，請准判決駁回原告之訴等語。
    理  由
按「營利事業所得之計算，以其本年度收入總額減除各項成本費用、損失及稅捐後之
純益額為所得額」為行為時所得稅法第二十四條第一項所明定。「自中華民國七十九
年一月一日起，證券交易所得停止課徵所得稅，證券交易損失亦不得自所得額中減除
」復為同法第四條之一所規定。又「營利事業於證券交易所得停止課徵所得稅期間，
以有價證券買賣為專業之營利事業，其營業費用及借款利息，除可合理明確歸屬者得
個別歸屬認列外，應按核定有價證券出售收入、投資收益、債券利息收入及其他營業
費用收入比例，計算有價證券出售部分應分攤之費用及利息，自有價證券出售收入項
下減除。」為財政部八十三年二月八日台財稅第八三一五八二四七二號函所明釋。此
項函釋復經司法院釋字第四九三號解釋並無牴觸憲法，自法規生效之日起有其適用。
本件原告八十二年度營利事業所得稅結算申報，原列報停徵之證券交易所得三五、八
八○、六五四元，全年課稅所得額為二二、七九三、四一○元。被告機關按財政部前
開函釋，以本期出售有價證券收入占出售有價證券收入、股利收入、利息收入及公債
利息收入之比例計算出售有價證券所得應分攤之營業費用一○、三五三、七八一元，
自有價證券出售收入項下減除，核定證券交易免稅所得由三五、八八○、六五四元，
降為二五、五二六、八七三元，全年課稅所得額由二二、七九三、四一○元，調升為
三六、一四七、一九二元。嗣經原告提起訴願，由訴願機關為撤銷原處分之決定，由
被告機關重為復查決定，以原核定已將公債利息收入七○、四一四、三○三元 (利息
收入七二、四二八、○○三元減銀行存款利息二、○一三、七○○元) 列入財政部八
十三年二月八日台財稅字第八三一五八二四七二號函釋之分攤比例計算有價證券出售
部分應分攤之營業費用為一○、三五三、七八一元，原核定證券交易所得二五、五二
六、八七三元，尚無違誤，仍維持原核定。原告以財政部對於證券交易所得相關費用
認定之解釋令，在免徵證券交易所得稅及課徵證券交易所得稅時各有不同之標準，被
告原核定主觀選定有利於徵稅但增加納稅義務人稅負之標準，有失公允。且首揭財政
部八十三年二月八日台財稅第八三一五八二四七二號函，係以有價證券買賣為專業之
營利事業，其營業費用及借款利息，應按核定有價證券出售收入、投資收益、債券利
息收入及其他營業收入比例分攤之釋示，設若交易次數愈頻繁，交易金額愈大，則按
有價證券出售收入及其他營業收入所分攤之費用愈高，而按投資收益、債券利息收入
所分攤之費用較低，以之為費用分攤計算基礎，亦有失客觀云云。查行政主管機關就
行政法規所為之解釋，應以法條固有之效力為範圍，自被解釋法規生效之日起有其適
用，且法律有意義不明或不備時，或法條文字雖無明文規定，而依理論顯然含有其意
義等情況時，主管機關自得就法律予以解釋。衡諸首揭行為時所得稅法第四條之一及
第二十四條規定之意旨，營利事業之費用及損失，既為應稅收入及免稅收入所共同發
生，且營利事業出售證券之交易所得已納入免稅範圍，倘若免稅項目之相關成本、費
用歸由應稅項目吸收，則營利事業將雙重獲益，有失稅法之立法精神，亦不符收入與
成本費用之配合及公平課稅原則。惟免稅收入與應稅收入應如何正確分攤營業費用及
非營業損失，俾符合收入與成本、費用配合原則，法律無從針對稽徵技術作詳細規定
，財政部八十三年二月八日台財稅第八三一五八二四七二號函有關證券交易免稅所得
部分，應分攤之營業費用及利息支出之計算公式，係財政部基於中央財稅主管機關之
職權，就行為時所得稅法第四條之一及第二十四條所規定證券交易免納所得稅之立法
意旨及營利事業所得額計算之規定所為之解釋，並未於法律規定以外，另行創設新的
權利義務，應自所解釋法律之生效日起有其適用，並不生違反「實體法從舊」之問題
。又原告既未能就其營業費用應歸屬出售有價證券收入者，提出具體確實證據供核，
被告按出售有價證券收入之比例計算其應分攤之營業費用，不失為一公平合理客觀之
分攤方式，財政部八十三年二月八日台財稅第八三一五八二四七二號函釋經司法院大
法官會議解釋尚無牴觸憲法，已如上述，則所訴上開函所示分攤基礎不一致，造成課
稅所得及免稅所得不公平云云，並不足採。至原告所稱，有關營業費用之分攤，若改
按出售有價證券收益與投資收益及利息收益為基礎分攤，方符合公平課稅，及收益與
費用配合原則一節，核係個人一己之見，自不足採。從而被告所為原處分（復查決定
），於法尚無違誤，一再訴願決定遞予維持，亦無不合。原告起訴意旨，仍執前詞爭
訟，自難認為有理由，應予駁回。
據上論結，本件原告之訴為無理由，爰依行政訴訟法第二十六條後段，判決如主文。
中    華    民    國     八十八      年     十一     月      十一       日
                    行 政 法 院 第 一 庭
                                審 判 長 評  事      黃  綠  星
                                         評  事      藍  獻  林
                                         評  事      黃  璽  君
                                         評  事      廖  宏  明
                                         評  事      鄭  忠  仁
右  正  本  證  明  與  原  本  無  異
                                         法院書記官  陳  春  木
中    華    民    國     八十八      年     十一     月      十一       日
